臺灣高等法院高雄分院刑事判決　　　　100年度上訴字第523號
上　訴　人　臺灣高雄地方法院檢察署檢察官
被　　　告　黃永漢
上列上訴人因被告違反稅捐稽徵法案件，不服臺灣高雄地方法院
99年度訴字第483 號中華民國100 年1 月26日第一審判決（起訴
案號：臺灣高雄地方法院檢察署97年度偵字第24814 號），提起
上訴，本院判決如下：
    主  文
上訴駁回。
    理  由
一、公訴意旨略以：被告黃永漢與案外人王榮良（已歿）共同基
    於詐術逃漏稅捐之概括犯意聯絡，由被告自民國92年11月4
    日（起訴書誤載為92年11月3 日）起至93年2 月9 日止擔任
    址設（改制前）高雄縣林園鄉○○○路169 號（起訴書誤載
    為東林路）「美人洞小吃店」之負責人，自93年2 月10日起
    改由案外人黃雅祥（已歿）擔任負責人。王榮良則以美人洞
    小吃店名義分別於92年11月17日、12月10日，向財團法人聯
    合信用卡處理中心（下稱聯合信用卡中心）、香港上海豐
    銀行（下稱豐銀行）申設信用卡刷卡機，裝置於如附表所
    示商號名稱提供證人林當財等客戶刷卡消費使用，以從事視
    聽娛樂、特種飲食業為營業項目之此等依法應適用25% 特種
    營業稅率之營業場所，而自92年11月3 日起至93年2 月9 日
    止，以聯合信用卡中心、豐銀行上開刷卡機，刷卡總計新
    臺幣（下同）1013萬7891元，扣除上開期間（92年11月3 日
    至30日、92年12月1 日至93年1 月31日、93年2 月1 日至9
    日）所繳納之營業稅1862元（57600/30*28+57600*2+57600/
    30*9=18624 0，186240*1 %=1862 ），共計逃漏營業稅253
    萬2611元（00000000*25%-1862 ），因認被告涉犯稅捐稽徵
    法第41條、第47條之詐術逃漏稅捐罪嫌。
二、證據能力部分：
    按被告以外之人於審判外之陳述，雖不符前4 條之規定，而
    經當事人於審判程序同意作為證據，法院審酌該言詞陳述或
    書面陳述作成時之情況，認為適當者，亦得為證據，刑事訴
    訟法第159 條之5 第1 項定有明文。查本案認定事實所引用
    之卷內證據資料，除原已符同法第159 條之1 至第159 條之
    4 規定、及法律另有規定等傳聞法則例外規定，而得作為證
    據外，並無證據證明係公務員違背法定程式所取得，而檢察
    官、被告於本院行準備程序時，均同意其作為本案證據之證
    據能力，且本院審酌前揭陳述作成時之情況，並無違法取證
    之瑕疵，亦認以之作為證據為適當，是本件有關被告以外之
    人於審判外之言詞或書面陳述等供述證據，依前揭法條意旨
    ，自均得為證據。
三、按犯罪事實應依證據認定之，無證據不得認定犯罪事實；不
    能證明被告犯罪者，應諭知無罪之判決；又被告或共犯之自
    白，不得作為有罪判決之唯一證據，仍應調查其他必要之證
    據，以察其是否與事實相符，刑事訴訟法第154 條第2 項、
    第156 條第2 項、第301 條第1 項分別定有明文。又事實之
    認定，應憑證據，如未能發現相當證據，或證據不足以證明
    ，自不能以推測或擬制之方法，為裁判基礎；且認定不利於
    被告之事實須依積極證據，苟積極證據不足為不利於被告事
    實之認定時，即應為有利於被告之認定；另認定犯罪事實所
    憑之證據，雖不以直接證據為限，間接證據亦包括在內，然
    而無論直接證據或間接證據，其為訴訟上之證明，須於通常
    一般之人均不致有所懷疑，而得確信其為真實之程度者，始
    得據為有罪之認定，倘其證明尚未達到此一程度，而有合理
    之懷疑存在而無從使事實審法院得有罪之確信時，即應由法
    院為諭知被告無罪之判決，最高法院40年台上字第86號、30
    年台上字第816 號、76年台上字第4986號判例意旨參照。
四、公訴意旨認被告涉犯前揭違反稅捐稽徵法之罪嫌，係以被告
    即同案被告謝嘉玲（刷卡機匯款帳戶提供者，業經不起訴處
    分）、方淑美（代辦公司登記之會計業者，業經不起訴處分
    ）於警詢、偵查中之供述，證人即消費者林當財、邱南榮、
    林史偕、戴志榮、郭建良、金浩、陳騰於偵查中之證述、證
    人即財政部高雄市國稅局鳳山分局（前為財政部臺灣省南區
    國稅局高雄縣分局，下稱國稅局鳳山分局）政風室主任郭建
    毅、稅務員郭婉伶於偵查中之證述，及美人洞小吃店營利事
    業設立、變更、歇業登記申請書、委託書、營業稅稅籍資料
    查詢作業列印資料、聯合信用卡中心函文暨所附資料、豐
    銀行函文暨所附資料、信用卡交易總項檔線上查詢列印資料
    、信用卡交易細項清單、信用卡交易資料查核輔導清冊、國
    稅局營業稅隨課補徵計算表、美人洞小吃店信用卡92年11月
    至93年9 月刷卡機明細表、信用卡交易資料分析等為其主要
    論據。訊據被告堅決否認有何違反稅捐稽徵法之犯行，辯稱
    ：伊是在報紙上看到廣告，就與對方聯絡要辦信用卡，對方
    叫黃雅祥，他表示伊的財力條件不夠，辦信用卡不會通過，
    所以介紹伊改辦理個人信用貸款，且可以透過朋友將多筆店
    舖暫時登記在伊名下的方式，向銀行辦理「頭家貸款」，伊
    便將需要的身分證、健保卡等證件都交給黃雅祥去辦理，雖
    然知道黃雅祥會將伊登記為負責人，但沒有想過會因此而逃
    漏稅捐，伊沒有犯罪的故意等語。經查：
  (一)被告於92年11月4 日起至93年2 月9 日係「美人洞小吃店」
    登記負責人，再「美人洞小吃店」分別於92年11月17日、12
    月10日，向財團法人聯合信用卡處理中心（下稱聯合信用卡
    中心）、香港上海豐銀行（下稱豐銀行）申設信用卡刷
    卡機，分別裝置於如附表所示商號名稱提供客戶刷卡消費使
    用，而自92年11月3 日起至93年2 月9 日止，以聯合信用卡
    中心、豐銀行上開刷卡機，刷卡總計新臺幣（下同）1013
    萬7891元等情，為被告所不爭執（本院卷第34頁），並有財
    政部臺灣省南區國稅局高雄縣分局96年1 月31日南區國稅高
    縣政字第0960019035號函附調查報告書暨所附營業稅稅籍資
    料查詢作業、信用卡交易總項檔線上查詢、營業稅隨課補徵
    計算表、隨課核定建檔、隨課核定資料查詢、財政部臺灣省
    南區國稅局高雄縣分局93年8 月9 日南區國稅高縣三字第09
    30042103號函、93年2 月10日委託書、營利事業統一發證設
    立、變更登記申請書、轉讓契約書、93年2 月1 日承諾書、
    臺灣地區異常稅籍查詢列印作業、高雄縣政府建設局使用執
    照、財團法人聯合信用卡處理中心94年9 月1 日聯卡商管字
    第942165號函、特約商店資料表、財團法人聯合信用卡處理
    中心94年4 月6 日聯卡商管字第940747號函、香港商香港上
    海匯豐銀行94年4 月13日（94）港匯銀卡字第05128 號函附
    刷卡機裝設地點表、香港商香港上海匯豐銀行94年9 月28日
    （94）港匯銀卡字第05366 號函附刷卡機裝設地點表等在卷
    可查（國稅局卷第1-78頁），堪以認定。被告雖否認自己同
    意擔任「美人洞小吃店」負責人，惟亦坦認伊為申請信用卡
    及貸款，曾將身分證本、印章及銀行帳戶交予不詳姓名年籍
    之「阿祥」，「阿祥」告以可擔任某煙酒店和水果店之負責
    人以利貸款申請等語明確（見偵二卷第184-186 頁），顯見
    被告亦明知其身分資料係供登記為營利事業負責人之用，參
    以被告於高雄市及台南縣市，僅於92年10月23日另擔任台南
    縣「永華煙酒行」負責人，其餘縣市則查無登記為營利事業
    負責人之紀錄，亦有台南縣政府99年3 月15日府經商字第09
    900057352 號函、高雄市政府經濟發展局99年3 月15日高市
    經發二字第0990006823號函、台南市政府99年3 月16日南市
    建登字第09900266660 號函在卷可查（原審卷一第48-60 頁
    ），顯見被告於偵查中所稱擔任水果行負責人，應指本案之
    「美人洞小吃店」無疑，則其空言否認同意擔任「美人洞小
    吃店」負責人，自無足取。至證人謝嘉玲即「美人洞小吃店
    」向匯豐銀行申請信用卡刷卡機之匯款帳戶之受款人於偵查
    中證稱，伊係將帳戶借予友人王榮良使用，而證人方淑美即
    會計人員於調詢時亦證稱，伊於93年1 月間，接獲自稱「王
    先生」攜帶「美人洞小吃部」之營利事業登記證、負責人身
    分證影本等資料，委託伊將負責人由被告變更為黃雅祥等語
    （見偵一卷第97-98 頁），固可認王榮良曾參與「美人洞小
    吃店」之業務經營，惟仍不能因此否定被告曾為「美人洞小
    吃店」負責人，先予敘明。
  (二)公訴意旨認「美人洞小吃店」所逃漏者，係納稅義務人依加
    值型及非加值型營業稅法所應繳納之營業稅，惟按「在中華
    民國境內銷售貨物或勞務及進口貨物，均應依本法規定課徵
    加值型或非加值型之營業稅」、「將貨物之所有權移轉與他
    人，以取得代價者，為銷售貨物。提供勞務予他人，或提供
    貨物與他人使用、收益，以取得代價者，為銷售勞務。但執
    行業務者提供其專業性勞務及個人受僱提供勞務，不包括在
    內。有左列情形之一者，視為銷售貨物：一、營業人以其產
    製、進口、購買供銷售之貨物，轉供營業人自用；或以其產
    製、進口、購買之貨物，無償移轉他人所有者。二、營業人
    解散或廢止營業時所餘存之貨物，或將貨物抵償債務、分配
    與股東或出資人者。三、營業人以自己名義代為購買貨物交
    付與委託人者。四、營業人委託他人代銷貨物者。五、營業
    人銷售代銷貨物者。前項規定於勞務準用之。」，加值型及
    非加值型營業稅法第1 條、第3 條分別定有明文。是應依該
    法課以營業稅者，以營業單位在我國境內實際上確有移轉貨
    品或勞務之行為，並因而收受之代價為限，此理甚明。
  (三)按適用高稅率課徵營業稅之納稅義務人，將無實際營業之人
    頭小規模店舖所申辦之刷卡機移作自用，令消費者於該等刷
    卡機刷卡消費以規避高額營業稅之情形，在我國稅務實務上
    屢見不鮮，聯合信用卡中心99年7 月8 日聯卡商管字第0994
    000192號函所述「若刷卡機為採用電話撥接連線交易者，連
    通任何電話電路均可使用」等語（原審卷二第18頁），亦與
    此等稅務實務現況相符；而在此種情形下，實際上該等刷卡
    機之消費，解釋上應歸屬於有實際營業收入之納稅義務人，
    而非刷卡機之申辦名義人等情，亦為我國司法實務上所採之
    見解（最高行政法院97年度判字第501 、502 號判決意旨可
    供參照）。查「美人洞小吃店」之登記地址係在高雄市林園
    區○○○路169 號乙節，有前揭營利事業登記證可證，而經
    原審函請警方派員至該址現場訪視結果，該址雖屬店面，然
    面寬甚小、並於外牆懸掛販賣「肉燥飯、海產粥」等尋常小
    吃之招牌，難認屬可供經營加值型及非加值型營業稅法第12
    條所定特種飲食業之處所等情，亦有高雄市政府警察局林園
    分局99年7 月6 日高縣林警偵字第0990008493號函暨所附現
    場照片可證（原審卷二第27-29 頁），是如附表所示之刷卡
    消費額，本難遽認確屬「美人洞小吃店」自身之營業額。再
    就本案各刷卡機於申辦時所登記之裝機地點而言，實際上絕
    大多數均非裝設於「美人洞小吃店」之登記地址，而係散布
    裝設於如附表所示之嘉義、台南、高雄地區各處，並且均屬
    各自有其獨立之「歡樂情緣」、「46酒館」等名稱之處所等
    情，有聯合信用卡中心94年4 月6 日聯卡商管字第940747號
    函、匯豐銀行94年9 月28日港匯銀卡字第05366 號函暨所附
    裝設地址一覽表可證（國稅局卷第74、77-78 頁）；縱使其
    中唯一以「美人洞小吃店」登記地址所申辦之聯合信用卡中
    心刷卡機部分，其於92年11月21日刷卡27500 元之紀錄（偵
    卷第221 頁、同國稅局卷第20頁），亦經證人即該筆紀錄之
    刷卡人郭建良於偵查中證稱：伊在92年11月21日刷卡消費27
    500 元的地方應是在市中心的某大樓內，一定不是在林園區
    等語（偵卷第87頁），是該刷卡機實際上亦非經裝設於該登
    記地址甚明。綜上所述，以「美人洞小吃店」名義所申辦之
    各台刷卡機，雖有如附表所示之刷卡紀錄，然因實際上並非
    裝設於該商號之登記地址，反係經裝設於南部地區各處有其
    自身對外經營名義之店家，根本上即難遽認確屬應對「美人
    洞小吃店」課徵營業稅之營業額，至為灼然。
  (四)縱認附表所示之各商號之刷卡交易均屬「美人洞小吃店」應
    課徵營業稅之營業額，惟按稅捐稽徵法第41條之罪，係以詐
    術或其他不正當之方法逃漏稅捐為成立要件。而所謂詐術同
    於刑法上詐術之意，乃指以偽作真或欺罔隱瞞等積極之作為
    ，致稅捐機關陷於錯誤，而免納或少納應繳之稅款，以獲取
    財產上之不法利益；又所謂以不正當方法逃漏稅捐，必具有
    與積極之詐術同一型態，始與立法之本旨符合，如僅屬單純
    的不作為，而別無逃漏稅捐之積極行為，即不能認與詐術漏
    稅之違法特性同視，而繩以稅捐稽徵法第41條之罪，如單純
    之不開立統一發票或不依規定申報稅課等行為，稅法上另訂
    有罰鍰罰則，以責令補繳稅款為已足（最高法院74年台上字
    第5497號判例、98年度台上字第2690號、92年度台上字第16
    24號、90年度台上字第1462號判決意旨參照）。
  (五)查「美人洞小吃店」營業項目為飲料業及餐館業，並以飲酒
    店、啤酒屋及中式餐館，經國稅局核定為加值型及非加值型
    營業稅法第13條所定之小規模營業人，業經證人郭婉伶即南
    區國稅局高雄縣分局稅務員於偵查中證述明確（偵卷第170
    頁），且有「美人洞小吃店」之設立登記申請書、營利事業
    登記證、營業稅稅籍資料查詢作業等可查（偵卷二第109-11
    2 頁、國稅局卷第8 頁），依該規定其營業稅稅率僅為百分
    之1 ，且參諸卷內之刷卡機申領紀錄（國稅局卷第74頁、偵
    卷二第20-30 頁），再據曾至附表所示「46酒館」消費之證
    人陳騰於偵查中證述其於90年間曾至高雄，有於KTV 、PUB
    或三溫暖消費，但未注意刷卡的店家為「46酒館」，但KTV
    及酒吧都是有女子陪的，三溫暖就沒有女子陪等語，從「46
    酒館」店名觀之，可知顯非經營三溫暖，應係酒吧等語（偵
    二卷第196-197 頁），則自證人陳騰證述內容可知「46酒館
    」係有女子陪侍之酒館。另證人林史偕於偵查中亦證述曾去
    過「歡樂情緣視聽歌唱」消費過，該店有女子陪酒、坐在旁
    聊天等語，雖因經過時間已久，證人等2 人未能清楚記得當
    初消費店之名稱，然皆確認該筆刷卡記錄確為其消費紀錄，
    且兩間店皆有女子陪侍等情（偵二卷第68-69 頁），固可知
    附表所示之「46酒館」、「歡樂情緣視聽歌唱」等，係應適
    用加值型及非加值型營業稅法第12條第2 項之25% 稅率。惟
    此僅係小規模營業人經營登記項目以外之其他業務之情形，
    仍非積極之以偽作真或欺罔隱瞞之行為。且因「美人洞小吃
    店」無需主動申報營業稅，縱認附表所示各交易地點之消費
    金額均屬「美人洞」小吃店之營業所得，因此發生漏稅之結
    果，惟「美人洞小吃店」本無任何申報之義務，亦無申報行
    為，並非因「美人洞小吃店」以積極行為隱匿其營業所得之
    故，顯屬單純不作為之漏稅行為，由稅捐單位逕行核課補稅
    裁罰即可（財政部81年10月28日臺財稅字第810756713 號函
    釋參照），仍與稅捐稽徵法第41條之「詐術逃漏稅捐」罪之
    要件有間，亦甚明確。
  (六)至本件偵查之始，係國稅局鳳山分局於95年間主動查核「美
    人洞小吃店」之銷售額時，發現以「美人洞小吃店」向聯合
    信用卡中心及匯豐銀行所申辦之信用卡刷卡機共8 台之刷卡
    金額有如附表所示之過高異常情形，研判屬「假刷卡真換現
    」之詐欺手段而將全案移送臺灣高雄地方法院檢察署偵辦等
    情，業經證人郭建毅於偵查中證稱：當時是營業稅課的承辦
    人員發現信用卡刷卡超過一定的額度有異常的現象，才由承
    辦人員郭婉伶將案件提出等語（偵卷二第170 頁），及證人
    郭婉伶於偵查中證稱：「美人洞小吃店」的營業稅是不用申
    報的，適用查定課稅，由稅務單位開稅單讓他們繳，當時承
    辦人員查核時發現有異常，但無法查出問題，所以由伊接辦
    ，認為是假刷卡真詐財案件的原因是因為小吃店營業額不會
    這麼高，有時高達1 、2 萬元，一定不是刷正常的東西等語
    （偵卷二第170-171 頁），且有國稅局鳳山分局96年1 月31
    日南區國稅高縣政字第0960019035號函暨所附調查報告書、
    「美人洞小吃店」所申辦之各刷卡機於92年11月間起至93年
    2 月9 日止之刷卡紀錄可查（國稅局卷第1-4 頁、偵卷二第
    214-224 、255-260 、276-277 、287-289 、298-300 、33
    0 、340 頁）。惟經證人即該等刷卡紀錄之實際持卡人邱南
    榮、林史偕、戴志榮、郭建良、金浩、林當財、陳騰等人均
    於偵查中證稱：伊確實有持信用卡於刷卡紀錄所示之時間至
    店家消費等語（偵卷二第65-66 、68-69 、86-88 、100 、
    196-197 頁），此部分主管機關「假刷卡真換現」之懷疑，
    尚屬無法證明，附此指明。
  (七)上訴意旨復以，被告擔任「美人洞小吃店」之名義負責人，
    以「美人洞小吃店」之名申請刷卡機供如附表所示商號使用
    ，顯有幫助如附表所示商號之納稅義務人以詐術逃漏稅捐之
    不確定故意，另涉犯稅捐稽徵法第43條第1 項之幫助逃漏稅
    捐罪部分，惟本案檢察官起訴事實係被告申請信用卡刷卡機
    裝置於附表所示商號使用，以從事視聽娛樂、特種飲食業之
    應適用25% 特種營業稅率之營業項目，而逃漏「美人洞小吃
    店」之營業稅253 萬2611元，此與被告是否幫助如附表所示
    商號之納稅義務人以詐術逃漏稅捐之犯罪基本事實不同，蓋
    前者為詐術逃漏「美人洞小吃店」稅捐之事實，後者為詐術
    逃漏「附表所示商號」稅捐之事實，二者所認定應課稅捐之
    對象、逃漏稅額均不同，不具基本事實同一之關係，本院自
    不予審酌。
  (八)綜上，公訴意旨所指附表所示之刷卡紀錄是否得以歸屬於「
    美人洞小吃店」，並無何等確切之根據，縱認應屬「美人洞
    小吃店」之營業，惟僅係經營登記項目以外之其他業務之情
    形，尚與以積極詐術或不正當方法逃漏稅捐有間，此外，公
    訴人復未提出其他積極證據足資證明被告有何詐術逃漏稅捐
    罪之犯行，自難僅依被告為「美人洞小吃店」為該等刷卡機
    之申辦名義人，即認其確有公訴意旨所指上開犯罪行為，其
    被訴此項犯罪自屬不能證明。
五、原審因而以不能證明被告犯詐術逃漏稅捐罪，而為被告無罪
    之諭知，核無違誤；檢察官猶執前詞，指摘原判決不當，為
    無理由，應予駁回。
據上論斷，應依刑事訴訟法第368 條，判決如主文。
本案經檢察官陳宗吟到庭執行職務。
中    華    民    國  100     年    5     月    24    日
                  刑事第七庭    審判長法  官  莊飛宗
                                      法  官  謝宏宗
                                      法  官  蔡廣昇
以上正本證明與原本無異。
檢察官如不服本判決應於收受本判決後10日內向本院提出上訴書
狀，其未敘述上訴理由者，並得於提起上訴後10日內向本院補提
理由書狀（均須按他造當事人之人數附繕本）「切勿逕送上級法
院」。
中    華    民    國   100    年    5     月    24    日
                                      書記官  曾允志
附表
 ┌──┬──────┬──────┬────────┬────┬─────┬────────┐
 │編號│商號名稱    │刷卡機編號  │刷卡機裝機地址（│刷卡機裝│刷卡金額  │備註（921103至92│
 │    │            │            │營業處所）      │設銀行  │          │1231+930101 至  │
 │    │            │            │                │        │          │930209）        │
 ├──┼──────┼──────┼────────┼────┼─────┼────────┤
 │ 1  │美人洞小吃店│00000000-0  │高雄市林園區東林│聯合信用│230 萬8131│0000000+1480    │
 │    │            │            │東林東路169 號  │卡中心  │元        │                │
 ├──┼──────┼──────┼────────┼────┼─────┼────────┤
 │ 2  │歡樂情緣    │000000000-00│高雄市前金區大同│豐銀行│465 萬7250│0000000+0000000 │
 │    │            │            │二路23號6樓     │        │元        │                │
 ├──┼──────┼──────┼────────┼────┼─────┼────────┤
 │ 3  │46酒館      │000000000-00│高雄市新興區文化│豐銀行│28萬0400  │162400+118000   │
 │    │            │            │路46號1樓       │        │元        │                │
 ├──┼──────┼──────┼────────┼────┼─────┼────────┤
 │ 4  │瑩卡拉OK    │000000000-00│高雄市前金區六合│豐銀行│225 萬9610│0000000+0000000 │
 │    │            │            │二路107號2樓    │        │元        │                │
 ├──┼──────┼──────┼────────┼────┼─────┼────────┤
 │ 5  │金塵歡KTV   │000000000-00│高雄市前金區新盛│豐銀行│47萬9700元│17700+462000    │
 │    │            │            │一街9號地下1樓  │        │          │                │
 ├──┼──────┼──────┼────────┼────┼─────┼────────┤
 │ 6  │美麗華KTV   │000000000-00│嘉義市○○路157 │豐銀行│0元       │                │
 │    │            │            │號              │        │          │                │
 ├──┼──────┼──────┼────────┼────┼─────┼────────┤
 │ 7  │九重天KTV   │000000000-00│嘉義市○○路568 │豐銀行│0元       │                │
 │    │            │            │號2樓           │        │          │                │
 ├──┼──────┼──────┼────────┼────┼─────┼────────┤
 │ 8  │水玲瓏冷飲店│000000000-00│臺南市○○路○段│豐銀行│15萬2800元│0+152800（起訴書│
 │    │            │            │147號2樓        │        │          │誤載為0+462000）│
 ├──┼──────┴──────┴────────┴────┼─────┼────────┤
 │總計│                                                      │1013萬    │                │
 │    │                                                      │7891元    │                │
 └──┴───────────────────────────┴─────┴────────┘